【裁判字號】    85,台上,1852
【裁判日期】    850823
【裁判案由】    離婚等事件
【裁判全文】
最高法院民事判決                              八十五年度台上字第一八五二號

    上 訴 人 . 甲○○  

                      （送達處所同右市○○路○○○巷○號○樓）

    被上訴人  乙○○  

右當事人間請求離婚等事件，上訴人對於中華民國八十四年七月十日台灣高等法院第

二審判決（八十三年度家上字第一二五號），提起上訴，本院判決如左：

    主  文

上訴駁回。

第三審訴訴訟費用由上訴人負擔。

    理  由

本件上訴人主張：丙○○及丁○○為兩造所生之長子及次子，被上訴人於兩造婚姻存

續中與人通姦，並犯有傷害及誹謗罪，且其煙不離手，嗜吃檳榔，足證其人格、品性

不適合任監護人。且在伊被逼離家之後，兩造離婚之前，被上訴人任令長子丙○○隨

地大小便、於馬路上嬉戲、衣衫不整或著拖鞋出門，又其上班地點附近盡是聲色場所

，對於幼童必有嚴重影響。被上訴人因工作關係，每月出差在外達二十日以上，無暇

照顧幼子。被上訴人於八十年三月七日將次子丁○○帶至伊娘家，自稱無法照顧，交

由伊照顧至今。被上訴人罔顧家庭倫理，行為不檢，兩造所生二子不宜由其監護。而

伊係修讀幼稚教育，且擔任幼稚園老師，適合任二子之監護人，爰求為命兩造所生二

子由伊監護，及被上訴人將長子交付與伊之判決（上訴人另請求准兩造離婚部分，經

第一審判決上訴人勝訴，被上訴人不服，提起第二審上訴後再撤回上訴，已告確定。

上訴人請求監護二子部分，第一審判命次子由上訴人監護，駁回上訴人其餘之請求。

兩造各就其敗訴部分，提起第二審上訴，上訴人並於第二審追加請求被上訴人應將長

子交付與上訴人。原審駁回兩造之上訴及上訴人追加之訴，兩造各就其敗訴部分，提

起第三審上訴。被上訴人第三審上訴部分，由本院另以裁定駁回）。

被上訴人則以：上訴人自八十年間將兩造次子丁○○帶走，在外藏匿，不讓伊與丁○

○相見。於伊另案起訴請求交付次子之訴勝訴確定後，仍拒不交出次子，又冒用伊名

義為次子辦理出國手續。伊於上訴人藏匿次子期間，於八十年五月十二日獲知上訴人

在娘家出現，為抱回次子而與上訴人之弟互毆，致被判刑。又另案被判誹謗罪確定，

係因伊懷疑上訴人離家與上訴人之女友戊○○有關，事出有因，不能指為伊人格不端

。且上訴人為弱女子，生活無著，兩造之二子自以由伊監護為宜。伊於上訴人離家後

，即獨力照顧長子，並將長子送至師資最好之○○幼稚園，其平日家居生活衣著整齊

清潔，生活空間寬敞，伊經常帶其至外郊遊，生活健康幸福。上訴人習慣抽煙，其母

設攤賣檳榔，上訴人將次子帶回娘家，對於次子有不良影響，且其住家空間狹窄，環

境不佳，不適合子女成長等語，資為抗辯。

原審依審理之結果，以：按父母離婚者，法院得依職權、兒童之父母、主管機關或其

他利害關係人之聲請，為兒童之利益，酌定或改定適當之監護人、監護之方法、負擔

扶養費用之人或其方式，不受民法第一千零五十一條、第一千零五十五條、第一千零

九十四條之限制。又判決離婚者，關於子女之監護，法院得為其子女之利益，酌定監

護人。兒童福利法第四十一條第一項及民法第一千零五十五條但書分別定有明文。本

件兩造之長子丙○○（民國○○○年○○月○○日出生）、次子丁○○（民國○○○

年○月○○日出生），現分別年僅六歲及五歲，有戶籍謄本可證，均為未滿十二歲之

兒童，而兩造業經第一審判決離婚確定，依前開規定，法院自得為兒童之利益，酌定

適當之監護人。次按，監護除生活扶養外，尚包括子女之教育、身心之健全發展及培

養倫理道德等習性而言。在酌定子女之監護人時，法院應就兩造之職業、經濟狀況、

監護能力及其子女之多寡等一切情況，通盤加以考慮（最高法院六十九年台上字第二

五九七號判例參照）。查兩造自八十年二月廿五日起分居，至今已四年餘，兩造分離

四年來，長子及次子分別由被上訴人及上訴人各自照顧迄今，兩造分居時，長子、次

子分別年僅二歲二個月、十一個月左右，該二人各自於兩造處所之生長情形尚稱良好

，業經台北市政府及台北縣政府社會局調查明確，有其調查報告書在卷可參（原審卷

一○一至一二○、一三七至一四七、二四九至二五四頁）。經分別訊問兒童丙○○及

丁○○平日之起居狀況，由其二人之陳述，可認其分別與父及母之生活適應良好，尚

難認其有反應違反常情，或人格之成長有所偏差之情形（一審卷六○、九○頁、原審

卷二一○至二一五頁）。兩造目前均有正當職業，被上訴人任職於其父己○○之公司

，擔任經理之職，月入新台幣（以下同）三萬八千餘元。上訴人則擔任幼教老師，月

入二萬七千元餘元，業經兩造分別陳明在卷（原審卷二一二、二一五頁）。另依社會

局之調查，被上訴人年所得約四十二萬八千元，上訴人所得平均每月約二萬至二萬五

千元（原審卷一四二、二五一頁），就目前二人個別之經濟能力而言，二人各養育一

子，已非寬裕，如由其個人養育二子，恐難周全照顧。就生活環境而言，雖被上訴人

住處較寬敞，但房屋非其本人自有。上訴人以往雖賃屋而居，惟其日前已自行購置房

屋乙幢居住，住家環境尚可（見上揭社會局之調查報告），並有上訴人所提建物及土

地登記簿謄本在卷可按（見外放證物），故兩造均可分別提供二子適當之生活環境。

又台北市社會局第一次調查報告係由親子關係、支持系統及環境關係、親職能力及照

顧計劃之可行性等三方面予以評估，該報告認除支持系統及環境關係部分，上訴人方

面較差外，其餘二項，二人可謂伯仲之間，而其結論認為二子之監護權歸男方較適當

（原審卷一一八、一一九頁）。惟經上訴人對該調查報告表示異議後，台北市社會局

已另單就住於其轄區內之被上訴人部分提出調查報告。該報告建議，為丙○○之最佳

利益著想，其監護權以歸被上訴人為宜（原審卷一四六頁）。惟由其附帶建議「因從

有關文獻及專家實證，幼年時期長期照顧的分離，容易使幼兒產生『分割焦慮』，使

其產生罪惡感及挫折感，對其未來人格發展有極大傷害及影響，是否有另行移轉監護

權之必要，請法官酌情」等語而論，其雖未對次子丁○○之監護權宜交何人表示意見

，但已隱含維持兩造長期監護二子之現狀之意思。而台北縣社會局就丁○○之監護權

，建議維持其生活現狀（由上訴人監護），俾予以穩定之成長與學習生活環境（原審

卷二五二頁）。參以上訴人已自購房屋，在支持系統及環境關係方面已較以往進步，

故縱以台北市社會局第一次調查報告之評估方式，上訴人之條件，應已不亞於被上訴

人，綜上所述，依社會局之調查報告，兩造所能提供子女健全之成長環境，難分軒輊

，自以維持現狀，由其分別監護一子為宜。至兩造雖互指對方人格方面有瑕疵、生活

習慣不佳，不適擔任監護人云云，惟人非聖賢，偶因一時失慮犯錯，或染不良習慣，

均不足影響親權之行使，只要其平日能對子女付出愛心，給予正常、健全之成長環境

，即難認其不適擔任子女之監護人。綜上說明，上訴人請求監護兩造次子丁○○，為

有理由，惟請求監護兩造長子丙○○及請求被上訴人交付長子部分，為無理由。爰維

持第一審所為上訴人敗訴部分之判決，駁回其上訴及追加之訴，經核於法並無違背。

上訴論旨，係就原審取捨證據、認定事實之職權行使，指摘原判決不當，求予廢棄，

非有理由。

據上論結，本件上訴為無理由。依民事訴訟法第四百八十一條、第四百四十九條第一

項、第七十八條，判決如主文。

中      華      民      國    八十五    年      八      月    二十三    日

                              最高法院民事第二庭

                                  審判長法官  曾  桂  香

                                        法官  劉  延  村

                                        法官  徐  璧  湖

                                        法官  劉  福  聲

                                        法官  梁  松  雄

      右正本證明與原本無異

                                              書  記  官

中      華      民      國    八十五    年      九      月      三      日

                                                 


司法院資訊處製作；財團法人民間司法改革基金會備份。
